【裁判字號】    99,台上,1163
【裁判日期】    990304
【裁判案由】    貪污等罪
【裁判全文】
最高法院刑事判決            九十九年度台上字第一一六三號
上  訴  人  台灣高等法院台南分院檢察署檢察官
上  訴  人
即  被  告  甲○○
選任辯護人  黃溫信律師
            徐美玉律師
            黃紹文律師
上  訴  人
即  被  告  乙○○原判決誤載.
            丙○○原姓名莊冠.
上 列二 人
共      同
選任辯護人  蔡進欽律師
            蘇正信律師
            蔡弘琳律師
被      告  丁○○  男民國○○年○月○日生
                    身分證統一編號：Ｚ000000000
                    住台灣省台南縣新營市○○街82巷8弄21
                    號
選任辯護人  蔡清河律師
上列上訴人等因被告等貪污等罪案件，不服台灣高等法院台南分
院中華民國九十七年十二月九日第二審更審判決（九十五年度重
上更(一)字第四九八號，起訴案號：台灣台南地方法院檢察署八十
八年度偵字第七四０二、七四四八、一００九０、一四五八０號
），提起上訴，本院判決如下：
    主  文
原判決撤銷，發回台灣高等法院台南分院。
    理  由
本件原判決(一)、認定：１、上訴人即被告甲○○為「上久工程顧
問有限公司」負責人，以借牌之方式受託辦理土石採取之設計業
務，於民國八十五年三月二十五日起至八十七年二月間，接受各
砂石行業者之委任，辦理土石採取申請案之業務時，基於偽造文
書及圖利各砂石行業者之概括犯意，不依土石採取規則第七條、
第十條等相關規定，而於土石採取設計書內之「土方數量計算表
」上，偽造「距離（樁與樁間之距離，即兩處斷面之距離）」、
「斷面積」、「平均斷面積」欄各數據，進而浮報「立方公尺」
欄之數據，以使總土方數量達到其所預期數量之方式，浮報預定
申請採取之土方數量，足以影響台南縣政府及經濟部礦物審查土
石採取計畫書之正確性（詳細情形如原判決附表壹、貳所示）。
２、上訴人即被告乙○○（原姓名林盛哲）為耿正工程有限公司
（下稱耿正公司）、興玉工程有限公司（下稱興玉公司）、亞力
工程有限公司（下稱亞力公司）之實際負責人；上訴人即被告丙
○○（原姓名莊冠美）係乙○○之特別助理，二人共同經營上開
三家公司，並以開採、買賣土石方為公司主要業務，於八十五年
間，耿正、興玉、亞力三家公司委託甲○○，以坐落台南縣龍崎
鄉○○段第一０００之八、之十一及九九五之七等地號之山坡地
，向台南縣政府申請開採土石作業審核期間，為儘速取得台南縣
政府核發之土石採取許可證，甲○○、乙○○、丙○○於申請過
程中，以如原判決事實欄貳所載之方式偽設界樁，使台南縣政府
及經濟部礦物局辦理核發土石採取之人員於會勘時陷於錯誤，同
意各該土場之設置，並核發土石採取許可證及開工證明。乙○○
即持核發之土石採取計畫書，與相關工程之承包商訂約供應土方
。又乙○○、丙○○均為現場負責人，甲○○係於現場監造之人
，均屬山坡地保育利用條例所指之山坡地之使用人，共同基於違
反山坡地保育利用條例犯意之聯絡，明知依相關規定應在核可範
圍內採取土石，及採取土石時須由上往下採階梯式開採，於採土
邊界預留一定距離，保留階梯式之邊坡，且應設置截水道，並作
好植被，同時於開採前應設置合乎規格之沉砂池等，作好水土保
持管理及維護設施，以避免開採時及開採後之水土流失。然自八
十六年十月一日起至八十八年二月七日止，未依經核定之耿正、
興玉二家公司土場水土保持計畫實施，而以「越區及超挖」之方
式採取土方，致其挖取土石之土場現場因土石流失之蝕痕明顯，
且有部分山坡因開挖面過陡而造成坍方，並破壞原應預留作設置
階梯式邊坡、沉砂池等設施之山坡地，造成嚴重水土流失。嗣經
檢察官指揮法務部調查局台南市、縣調查站（下稱調查站）人員
，前往台南縣政府農業局水土保持課（下稱台南縣政府水保課）
搜扣得相關土場土石採取計畫書及審核卷宗等，另前往耿正公司
、興玉公司等處，搜扣得土石採取計畫書、土石買賣契約書等物
。(二)、又公訴意旨略以：甲○○因與共同被告謝榮南熟識，謝榮
南利用其職掌土石採取業務、核可土石採取許可證及開工證明之
機會，透過甲○○向土石業者索取賄款，業者不從則刁難不予核
可，甲○○亦因此管道而能大量攬取台南縣設計申請土石採取案
件之業務，甲○○、乙○○、丙○○明知以耿正公司、興玉公司
、亞力公司之小面積土場，所申請土方數量根本無法申採四百萬
立方公尺，而謝榮南係承辦人，透過甲○○向乙○○、丙○○索
取賄款而予以審核通過，即於八十五年間相關土場申請作業審核
期間，謝榮南假藉資助他人競選購買茶葉及以縣議員楊登山索賄
借貸關係等名義，先後向乙○○要求新台幣（下同）十二萬元、
三十萬元及一百六十萬元，合計共二百零二萬元。又於八十七年
十一月間，因供應台南市和順寮工程土方，調查人員前往台南縣
各土場勘驗調查，乙○○、丙○○為擺平其事，先後交付三十萬
元、三十餘萬元及二十萬元與謝榮南。而謝榮南收受前揭賄賂後
，於八十八年二月四日，與台南縣政府組成之會勘界樁小組，前
往耿正公司、興玉公司土場會勘現場界樁時，明知該二公司有大
面積越界採取土石及超挖、濫採之情形，仍未予舉發取締，猶准
予復工等情。因認乙○○、丙○○此部分涉犯貪污治罪條例十一
條第一項之行賄罪嫌；甲○○此部分涉犯貪污治罪條例第四條第
一項第五款之幫助違背職務收受賄賂罪嫌。惟經審理結果，不能
證明甲○○、乙○○、丙○○有上開犯罪。(三)、另公訴意旨略以
：台南縣政府於八十八年一月二十二日，為確立台南縣地區各土
場界樁問題，召開研討會決議業者需於同年二月八日完成界樁設
立備查，否則勒令停工，台南縣政府水保課於同年二月四日，前
往耿正公司、興玉公司之土場，與業者即乙○○、丙○○及甲○
○會勘界樁，依業者所偽設界樁之位置，該二土場當時已有明顯
超挖情形，土場入口左側即有明顯超挖情形，入口前左側山坡則
有明顯坍方水土流失現象，惟參與會勘之縣政府人員除農業局技
正王增田因臨時調來督導對案情不熟悉，以及其因有眼疾、高血
壓未下車視察外，同行之水保課課長即被告丁○○明知上開土場
，未依土石採取規則及土石採取計畫書挖取土方，竟故意圖利乙
○○、丙○○，而允彼等復工，使台南縣於八十八年二月八日後
，僅餘四處採土場，而乙○○、丙○○之耿正公司、興玉公司採
土場即佔有二處，而使彼等能遂行壟斷台南縣土方之意圖。因認
丁○○涉犯貪污治罪條例第六條第一項第四款之圖利罪嫌。惟經
審理結果，不能證明丁○○有上開犯罪。因而撤銷第一審關於甲
○○違反山坡地保育利用條例、行使業務上登載不實文書、被訴
幫助違背職務收受賄賂部分，及乙○○、丙○○部分之判決，就
上開(一)部分改判論處甲○○、乙○○、丙○○共同未依核定之水
土保持計畫實施，致生水土流失罪刑；就上開(二)部分因檢察官認
與甲○○、乙○○、丙○○有罪部分，具有牽連犯裁判上一罪之
關係，爰就該部分不另為甲○○、乙○○、丙○○無罪之諭知；
就上開(三)部分維持第一審諭知丁○○無罪之判決，駁回檢察官在
第二審之上訴，固非無見。
惟查：(一)、貪污治罪條例所規定之「職務」，係指職權事務而言
，公務員於任職期間，皆有一定之職掌事務，本此職掌事務即有
處理之職權，至於此項職權事務之取得，究係直接出於法令規定
或上級主管授權，究係永久性或臨時暫辦、兼辦，均無不同，更
不以最後有決定之職權為限，祇須涉及其職務事項為已足。原判
決就乙○○、丙○○被訴行賄部分，為彼等二人不另為無罪之諭
知，係以謝榮南雖職司土石採取申請之受理，惟需待台南縣政府
水保課工程技士審核無誤，復經台灣省礦物局審查可行，再經各
相關單位進行現場會勘無牴觸各主管法令後，始由其簽請縣長核
發土石採取許可證，該土石採取證之准駁，非其一人可獨斷獨行
，其雖收受業者之賄賂，並與業者過從甚密，但既無積極證據足
以證明其明知業者有超挖、越界開採、濫採土石，仍不予取締，
猶簽報縣長准予核發土石採取許可證、開工證明或復工採取土石
之情事，即不能率而認定其係違背職務收受賄賂（原判決第三十
三頁第二至十行）；乙○○、丙○○交付十二萬元、三十萬元賄
款與謝榮南之時間，各於八十五年三月及同年七、八月間，此距
謝榮南於八十八年二月四日，至耿正公司、興玉公司土場，會勘
界樁是否依規定設立，其間相隔二年餘，自難推論謝榮南於收受
賄款時，即預見台南縣政府於二年後之八十八年一月二十二日決
議，全面勘查轄區內土場之界樁，更難推認謝榮南將於八十八年
二月四日，會前往耿正公司、興玉公司之土場會勘界樁，並預知
該土場會越界及濫採土石，堪認謝榮南收受上開賄賂，與耿正公
司、興玉公司嗣後違法採取土石之行為，其間並無關聯（原判決
第三十三頁第二十至二十九行）等情，為其主要論據。然檢察官
於起訴書指甲○○有浮報土方採取數量之犯行，其中關於耿正公
司及亞力公司部分，更是在土方數量計算表上直接作偽，使其分
別浮計一百零三萬三千九百立方及九十九萬九千立方（起訴書第
四頁第六至十三行），而原判決亦於事實欄壹為相同犯罪情節之
認定（原判決第三頁第十二至二十五行）。則謝榮南職司土石採
取申請之受理，其就上開偽造情形至為明顯之情形，是否全然不
知，而簽准核發土石採取許可證、開工證明與耿正公司、亞力公
司，尚非全無疑義；又檢察官於起訴書證據並所犯法條欄二、(1)
、指稱：謝榮南供承：於八十八年二月四日，曾與王增田、丁
○○等人，前往耿正公司土場會勘，上情並為乙○○、丙○○所
證實，而耿正公司土場超挖嚴重，其情形在現場輕易可見。而參
酌證人王增田證述各情以觀，謝榮南等豈有未發現大面積超挖之
可能；謝榮南前後辯解各情不一，足見其否認各語係屬事後卸責
之詞；八十七年十二月七日，對興玉公司0000000號電話
之監聽紀錄中，甲○○自興玉公司打電話與謝榮南，向謝榮南告
知興玉土場問題很大，有相關監聽紀錄附卷可憑，若非謝榮南之
前收受乙○○之賄賂，而為曲意掩護，謝榮南於會勘時豈會任由
該甚為明顯之超挖情形過關等情。另謝榮南於台南市調查站詢問
時供稱：……（會勘）檢查之項目係依據「台南縣政府農業局土
石採取協助檢查紀錄表」所列，即……(8)、是否有越採之嫌。(9)
是否有超挖之嫌……逐項檢查（八十八年度偵字第七四０二號卷
第九十六頁）等情。則謝榮南於前往耿正公司土場會勘檢查時，
是否未發現現場有越採及超挖等情事，及謝榮南收受乙○○、丙
○○交付之四十二萬元賄賂，其與謝榮南於會勘檢查耿正公司土
場時讓其過關，並簽准耿正公司得以復工採取土石間，是否全無
關聯，亦非全無疑義。而上情與本件之事實如何及如何為法律之
適用攸關，自應詳予調查釐清論述說明。乃原審就上情未詳予調
查研求，逕以准予核發土石採取許可證、開工證明或復工採取土
石等，並非謝榮南一人可獨斷獨行，及並無積極證據足以證明謝
榮南明知業者有超挖、越界開採、濫採土石，仍不予取締，猶簽
報縣長准予核發土石採取許可證、開工證明或復工採取土石等，
非無疑義之理由，逕為有利於乙○○、丙○○之論斷，致檢察官
得執上情據以指摘，其查證未盡且理由欠備，遽行判決，難昭折
服。(二)、依法應於審判期日調查之證據雖已調查，而其內容未明
瞭者，即與未經調查無異，如遽行判決，仍屬應於審判期日調查
之證據而未予調查，尚不得遽對被告為有利或不利之認定。１、
原判決就甲○○被訴幫助違背職務收受賄賂部分，為不另為無罪
之諭知，係以甲○○係受土場業者委託，代為設計、申請土石採
取許可證及開工許可證，係為土場業者處理一定事務之人，其為
期儘速取得開採許可證，而引介土場業者與謝榮南認識，甚至陪
同土場業者以金錢向謝榮南行賄，更有親自行賄謝榮南之情形，
其所謀求的係土場業者及其本身之利益，此與擔任謝榮南白手套
收受賄賂之情形，顯然有異。衡諸一般社會經驗法則，受委託者
與委託人恆處於同一地位，甲○○因與謝榮南熟識，土場業者因
循此管道而向謝榮南行賄，應認甲○○與行賄者係基於共同意思
之聯絡，甚至有行為之分擔，尚難認其係幫助謝榮南收受賄賂。
又乙○○、丙○○雖有交付謝榮南四十二萬元之行為，但查無謝
榮南有收賄賂而違背職務之犯行，尚難認其二者間有對價關係，
已如前述，甲○○上開行為亦不能以行賄罪相繩（原判決理由欄
丙、肆、二），為其主要論據。然檢察官指甲○○有前揭犯行，
係依憑甲○○於調查站詢問時供承：……「在申請業務時謝榮南
有透過伊向業者索賄」……（原判決第三十四頁第十三至十四行
）等情，為其主要論據之一。而苟甲○○上開供述各情係屬無訛
，則是否係謝榮南透過甲○○向土場業者索賄，而非土場業者循
甲○○之管道向謝榮南行賄。又謝榮南是否無違背職務收受賄賂
之犯行，尚非全無疑義，仍待調查釐清論述說明，已如前述。而
上情與本件事實如何及如何為法律之適用攸關，自應詳予調查研
求論述說明。乃原審就上情未詳予調查研求，逕以與甲○○上開
供述各情不盡相符之理由，即為有利於甲○○之論斷，致檢察官
得執上情據以指摘，其查證未盡且理由欠備，遽行判決，尚有未
合。２、原判決為丁○○無罪之諭知，係援引證人吳武久、王增
田證述各情，據以論斷說明台南縣政府組成土場界樁勘查小組到
台南縣各土場會勘，係為執行台南縣政府八十八年一月二十二日
所為之決議，其主要目的係為查核土場業者，是否確實設立界樁
，但實際到各土場勘查界樁時，只是以土場位置圖遠遠的對照土
場有無設立界樁，沒有實地逐一勘查界樁，更未請地政人員實地
複丈或勘定界址，則丁○○等勘查時能否發現土場所在位置是否
正確，及有無越界取採土石或超挖的情形，實非無疑（原判決理
由欄丁、五、（二）、(一)）；又謝榮南雖於調查站供稱：八十八
年二月四日去勘查土場，伊勘查項目除「申請範圍內有無設立明
顯界樁或旗幟」一項外，尚須勘查「是否有越採之嫌」、「是否
有超挖之嫌」等共十一項，逐項檢查等情，然謝榮南上開供述各
情核與吳武九、王增田證述各情有別，尚難遽採（原判決理由欄
丁、五、（二）、(二)、(1)），為其主要依據之一。然依原判決援
引吳武久所證述之內容（原判決理由欄丁、五、（二）、(一)、
），吳武久是否有於八十八年二月四日，同至耿正公司、興玉公
司土場參與會勘，非無疑義。又檢察官於起訴書指稱：王增田因
臨時調來督導而對案情不熟悉，且其因眼疾及高血壓而未下車視
察（起訴書第九頁第九至十行）等情。苟屬無訛，則王增田相關
證述各情是否確屬事實，亦非無疑義。另如前所述謝榮南於台南
市調查站詢問時供稱：……（會勘）檢查之項目係依據「台南縣
政府農業局土石採取協助檢查紀錄表」所列，即……(8)、是否有
越採之嫌。(9)是否有超挖之嫌……逐項檢查（八十八年度偵字第
七四０二號卷第九十六頁）等情，已明確供稱彼等會勘檢查之依
據係「台南縣政府農業局土石採取協助檢查紀錄表」。乃原判決
就吳武久、王增田、謝榮南上開證述各情，未說明其為如何斟酌
取捨形成心證之理由，逕以謝榮南供述各情與吳武久、王增田證
述各節不符，即認謝榮南供述各情不足採信，其理由欠備，致檢
察官上訴意旨得執上情據以指摘，已有未合。又檢察官上訴意旨
指稱：依八十八年度偵字第七四０二號卷第二九七頁反面第六行
，即丁○○在台南市調查站供述筆錄之記載，丁○○供承：伊於
會勘時已發現入口兩側有超挖情形等情，是否屬實，其與丁○○
等於八十八年二月四日，前往耿正公司等土場會勘檢查時，是否
有發現越界採取土石或超挖等情攸關，自應詳予調查釐清論述說
明。乃原審就上情未詳予調查研求，逕以上開非無疑義之理由，
即為有利於丁○○之論斷，致檢察官上訴意旨得援引丁○○上開
供述各情，據以指摘原判決上開論斷說明不當，其查證未盡且理
由欠備，遽行判決，亦有未洽。(三)、無罪之判決，依刑事訴訟法
第三百零八條之規定，亦應記載其理由，故對於被告被訴之犯罪
事實及卷內其不利之證據資料，如何不足以證明被告犯罪或其行
為不罰，均應詳述其理由，否則即有判決不載理由之違背法令。
原判決為丁○○無罪之諭知，係以依檢察官起訴書之記載，台南
縣政府水保課於八十八年二月四日，前往耿正公司、興玉公司二
土場，與業者甲○○、乙○○會勘界樁，依業者所偽設界樁之位
置來看，該兩土場當時已有明顯超挖情形，土場入口左側即有明
顯超挖情形等情，顯見耿正公司縱有超挖而取得不法利益，係在
八十八年二月四日，丁○○等人會勘界樁之前，丁○○縱如檢察
官所指本應逐樁檢查，對於該二公司竟僅在下方觀看旗幟，有明
顯故意放水之行為。然耿正公司取得不法利益既在丁○○等人勘
查界樁之前，該公司之取得不法利益即非丁○○此部分行為所致
，亦非丁○○縱事後有曲意掩護之行為所致，二者應無因果關係
（原判決理由欄丁、五、(四)），為其主要論據之一。然檢察官於
起訴書指丁○○涉犯之情節係：……丁○○明知耿正公司、興玉
公司土場，未依土石採取規則及土石採取計畫書挖取土方，竟故
意圖利乙○○、丙○○，而允彼等「復工」，使台南縣於八十八
年二月八日後，僅餘四處採土場，而乙○○、丙○○之耿正公司
與興玉公司採土場即佔有二處，而使彼等能遂行壟斷台南縣土方
之意圖（起訴書犯罪事實欄三、(1)、）等情。而檢察官上開指
稱各情苟係事實，則丁○○於八十八年二月四日，會勘檢查耿正
公司、興玉公司之土場後，明知耿正公司、興玉公司違法挖取土
方，仍允許該二公司復工，而使乙○○、丙○○得以壟斷台南縣
土方市場，丁○○是否無檢察官所指圖利乙○○、丙○○之犯行
，即尚非全無疑義，仍待調查釐清論述說明。而上情與丁○○是
否有檢察官所指之犯行攸關，自應詳予調查研求論述說明。乃原
判決未說明檢察官所指上情，其何以不能為不利於丁○○認定之
理由，逕以上開非無疑義之理由，即為有利於丁○○之論斷，致
檢察官上訴意旨得執上情據以指摘，其查證未盡且理由欠備，遽
行判決，尚有未洽。(四)、採為判決基礎之證據資料，必須經過調
查程序，而顯出於審判庭者，始與直接審理主義符合，否則其所
踐行之訴訟程序，即屬違背法令。又審判期日之訴訟程序，專以
審判筆錄為證，刑事訴訟法第四十七條定有明文。是事實審法院
，必須踐行法定調查程序，須已顯出於審判庭之證據資料，始得
採為判決之基礎，從而採為判決基礎之證據，是否已踐行上開調
查程序，自以審判筆錄之記載為其準據。又審判長應將證物提示
當事人、代理人、辯護人或輔佐人，使其辨認，如係文書而被告
不解其意義者，應告以要旨；卷宗內之筆錄及其他文書可為證據
者，審判長應向當事人、代理人、辯護人或輔佐人宣讀或告以要
旨，刑事訴訟法第一百六十四條、第一百六十五條第一項定有明
文。而此項規定依同法第三百六十四條規定復為第二審審判程序
所準用，如有違背，即係應於審判期日調查之證據而未予調查，
若採為裁判之基礎，其判決當然為違背法令。原判決認定甲○○
、乙○○、丙○○三人如原判決事實欄貳所為，已造成嚴重水土
流失之結果，係依憑檢察官於八十八年八月二十五日，前往現場
勘驗時所拍照片三冊，顯示該採土場採土後地表光禿，山壁呈不
規則的濫挖後崩塌景象，地形猶如荒山峽谷，鳳梨園附近有砍伐
林木採土後致土石流失，部分地表有蝕溝，遇雨土石滾流到低漥
處，造成土石流之情形，已致生水土嚴重流失（原判決第十九頁
第八至十三行）等情，為其主要論據之一。然稽諸原審九十七年
十一月十一日審判筆錄之記載（原審卷第三宗第二至二十八頁）
，審判長就上開現場照片三冊，並未向甲○○、乙○○、丙○○
提示令其辨認，即遽採該等證據為彼等斷罪資料之一，致乙○○
、丙○○等上訴意旨得據以指摘，原判決援引上開照片三冊為判
決之依據，於法有違等情，難謂無應於審判期日調查之證據而未
予調查之違誤。檢察官及被告等上訴意旨分別指摘原判決不當，
尚非全無理由。按第三審法院應以第二審判決所確認之事實為判
決基礎，刑事訴訟法第三百九十四條第一項前段定有明文。原判
決上述之違背法令，影響於事實之確定，本院無可據以為裁判，
應將原判決撤銷，發回原審法院更為審判。原判決關於甲○○行
使業務登載不實文書部分，認與其所犯山坡地保育利用條例部分
，具有牽連犯裁判上一罪之關係，基於審判不可分之原則，應併
予發回；原判決關於甲○○、乙○○、丙○○不另為無罪諭知部
分，基於審判不可分之原則，亦應併予發回，附此敘明。
據上論結，應依刑事訴訟法第三百九十七條、第四百零一條，判
決如主文。
中    華    民    國  九十九  年    三    月    四    日
                      最高法院刑事第一庭
                          審判長法官  董  明  霈
                                法官  林  茂  雄
                                法官  張  祺  祥
                                法官  林  錦  芳
                                法官  洪  昌  宏
本件正本證明與原本無異
                                      書  記  官
中    華    民    國  九十九  年    三    月   十一   日
                                                      V

司法院資訊處製作；財團法人民間司法改革基金會備份。
